臺灣嘉義地方法院刑事判決　　　　　　　 95年度易字第618號
公　訴　人　臺灣嘉義地方法院檢察署檢察官
被　　　告　乙○○
上列被告因詐欺案等件，經檢察官提起公訴（95年度偵字第5825
號），本院判決如下：
    主  文
乙○○連續意圖為自己不法之所有，以詐術使人將本人之物交付
未遂，處有期徒刑壹年。
    事  實
一、乙○○曾任美國安泰人壽保險股份有限公司臺灣分公司之業
    務員，竟意圖為自己不法之所有，先於如附表所示之時間，
    著手向美國安泰人壽保險股份有限公司臺灣分公司等9家保
    險公司投保如附表所示之人壽保險、意外保險及旅遊平安保
    險，嗣於民國94年9月8日，向桃園凱桃汽車股份有限公司廠
    長李昌和謊稱其所有之車牌號碼KY─1089號白色自用小客車
    故障無法發動，進而以修車之藉口向李昌和借用車牌號碼KA
    ─7778號白色同廠牌車輛代步，於94年9月14日上午將上開
    車輛開往嘉義縣太保市岳父家中，並於94年9月14日下午10
    時52分許，在嘉義縣水上鄉省道臺82線公路東西向快速道路
    27.6公里處，為達詐領保險金之目的，明知其未遭人傷害，
    而以其所持之門號0000000000號行動電話，分別向嘉義縣、
    臺南縣警察局110勤務報案中心誣稱被他車追逐後停下車，
    即遭不詳姓名年籍之成年男子3人共同砍傷，而報請該管警
    察機關協助偵辦傷害罪嫌，復於報案後幾分鐘內，再以自殘
    方式，持刀將左小腿靠近膝蓋膕窩處及跟腱處砍傷，隨即經
    嘉義縣消防局三和消防隊隊員據報後趕至上述現場並將乙○
    ○緊急送往財團法人天主教聖馬爾定醫院救治，乙○○即以
    前述醫院之診斷證明書，於如附表所示之時間內，向如附表
    所示之9家公司申請保險金理賠，嗣上述9家公司發現有異，
    均未給付保險金而未遂。
二、案經台灣嘉義地方法院檢察署檢察官指揮內政部警政署刑事
    警察局偵查起訴。
    理  由
一、程序事項：
    按被告以外之人於審判外之陳述，雖不符傳聞証據得為証據
    之例外規定，而經當事人於審判程序同意作為證據，法院審
    酌該言詞陳述或書面陳述作成時之情況，認為適當者，亦得
    為證據。當事人、代理人或辯護人於法院調查證據時，知有
    第159條第1項不得為證據之情形，而未於言詞辯論終結前聲
    明異議，視為有前項之同意，刑事訴訟法第159條之5定有明
    文。查本案認定事實所引用之言詞及書面陳述證據，經本院
    於審理時提示被告均表示無意見，迄於言詞辯論終結前亦未
    聲明異議，視為同意作為證據，本院審酌該陳述證據之取得
    過程並無瑕疵，與本案待證事實間復具有相當之關聯性，自
    得採為證據，合先敘明。
二、認定犯罪事實所憑之証據及理由：
    訊據被告乙○○否認前揭犯行，辯稱：其開車行經南二高將
    至台82線前約500公尺處有一部不詳車輛輕微撞及其所駕駛
    車號KA─7778之自用小客車之左後側車身，其即加速駛入東
    西向快速道路，途經中埔交流道200公尺處，該不詳車輛之
    右前車門又擦撞其駕駛車輛之左前側，其車輛因而擦撞路肩
    護欄，嗣於東西向快速道路約27.6公尺處始被欄下，對方車
    輛有3人下車，被告於尚未下車時即以行動電話報案，惟隨
    即遭對方歹徒打落前揭行動電話，並遭其中1人壓制身體，
    另有歹徒持不詳兇器砍其左小腿後即離去，被告乃呼叫過往
    車輛幫忙，其中有一部車輛停住後，有不詳姓名之人下車為
    其止血後即離去，被告於止血後又報案，救護車因而將其送
    醫，故其傷害並非自導自演，而係確有其事等情。惟本院基
    於下列理由，認為被告所辯不可採：
(一)被告辯稱其駕駛車號KA─7778車輛遭不詳之他人撞及左後側
    車身、左前側，其車輛因而擦撞路肩護欄云云。惟查，被告
    於案發當日駕駛之前揭車輛，並未有新的撞擊痕跡，此業據
    証人即桃園凱桃汽車股份有限公司廠長李昌和於警偵訊証稱
    被告雖以其原有之車牌號碼KY─1089號白色自用小客車故障
    無法發動，進而以修車之藉口向李昌和借用車牌號碼KA─
    7778號白色同廠牌車輛代步，惟被告所有之前揭車輛並無不
    能發動之情形，而被告借用之KA─7778號車除一些舊的擦痕
    外，並無新的痕跡，此有李昌和之警偵訊筆錄可資參照 (95
    年度聲拘字第233號卷第32至34頁、95年度偵字第5825號卷
    第36至第37頁)。足見被告所稱車輛曾遭不詳車輛撞擊之說
    法並不足採。被告雖聲請傳訊証人丙○○，並提出維修清單
    、工作單及維修紀錄等件 (本院卷一第46至第53頁)以証明
    其車輛確實有損壞等情，而據羅國証稱被告所有車牌號碼KY
    ─1089號車進廠時係其接待，被告之車輛進廠時仍可發動，
    而被告嗣後返還所借車牌號碼KA─7778車輛時亦無新的撞擊
    痕跡，但被告確實有如維修單之維修情形，其中汽油泵浦繼
    電器如不換可能會導至車輛熄火等情，有羅國証之筆錄可資
    參照 (本院卷二第27至31頁)。故被告所傳訊之証人羅國証
    仍無法為有利於被告之証述。又縱其所有車牌號碼KY─1089
    號車輛有維修之情形，惟本案之重點在於被告於案發時所駕
    駛之車牌號碼KA─7778號車輛是否確有如被告所稱之情節，
    而如前所述証人李昌和及羅國証之証述，均足以証明被告之
    說詞係屬虛偽。
(二)次從被告身上之傷痕觀察，被告受有左小腿深部割傷合併腓
    骨骨折及動脈和跟腱斷裂及脛骨和腓骨神經損傷之傷害，此
    有財團法人天主教聖馬爾定醫院診斷證明書乙份在卷可稽
    (95年度偵字第5825號卷第147頁)，此外於臉部胸部及手部
    並無任何傷勢，此業據被告自承在卷 (本院卷二第58頁)，
    如照被告之說詞，不詳車輛與被告有多次之擦撞行為，最後
    被告於東西向快速道路遭攔截，於下車後遭3人圍住，其中
    一名歹徒將被告壓制於地上，如被告所述屬實，則被告與其
    所述之歹徒一路上有擦撞，且遭欄截後復有衝突之行為，事
    後並被壓制及砍傷，但被告除左小腿砍傷部位外，身上均無
    任何傷痕，此有背於經驗法則，亦足見被告所述之情節係屬
    杜撰，並無該等情事發生，而身上唯一傷勢即左小腿之砍傷
    無非係專用以請領保險金而造成之傷害。另被告辯稱其左小
    腿之傷勢，其自己無法砍傷，並當庭模擬以自己右手砍傷之
    角度欲証明無法造成該等傷勢，惟據治療被告傷勢之財團法
    人聖馬爾定醫院醫師即証人謝博欽指出被告可以自行造成此
    項該等傷勢，且第3人亦可以造成該傷口 (95年度偵字第582
    5號卷第154頁)，故此部分被告所辯尚非可採。
(三)另從被告於案發時地現場停車之狀況判斷，被告駕駛車牌號
    碼KA─7778車輛於案發時地遭其所稱之歹徒攔停時，車輛整
    齊停放於道路路肩，現場並無剎車痕跡，且車輛開啟指示黃
    燈，此有案發現場蒐証照片可憑 (警卷第110至第115頁)，
    且有証人即至現場救護之消防隊員黃馨德之証詞可稽 (95年
    度偵字第5825號卷第35頁)。足見被告辯稱遭歹徒欄停之情
    節尚有虛偽，蓋如被告所稱其遭歹徒攔戴，則何以在緊急剎
    停之時並未於現場留下任何剎車跡証，唯一合理的解釋係其
    駕駛車輛於停車時並不緊急，且有充裕的時間下依正常狀態
    停車，然如此則與被告辯稱之情節顯相違背；再則被告車輛
    整齊的停放於道路邊沿，沿著路肩整齊停放，且車輛尚開啟
    指示燈，亦足見被告係於有充裕時間下，仔細停好車輛，並
    開啟車輛指示燈，否則如依被告所稱於停車時即已發現緊急
    狀況，且急著報案並已打了一通電話報案，則在如此緊急之
    情況下，被告何有時間將車輛停放整齊，尤有甚者竟還有時
    間開啟警示用之閃光指示燈，此與被告之供稱顯然大相逕庭
    ，足見被告此部分之辯稱與經驗法則相去甚遠，所辯委無可
    採。
(四)據証人東昆木於本院審理時証稱，於案發時地開車經過該處
    ，見1人靠於橋墩旁或車旁，以為該人酒醉因而打電話報案
    ，惟証稱並未見到如蒐証照片上之血跡及地上物等情，有審
    理筆錄可資參照 (本院卷二第31至第34頁)，而証人東昆木
    報案之時間為94年9月14日22時57分34秒，亦有嘉義縣警察
    局勤務指揮中心110受理各類案件記錄表及通訊譯文表可參
    ( 警卷第84頁)。以此對照被告之說詞，被告稱其打第1通電
    話報案時遭其所稱之歹徒打落行動電話，而當時報案之時間
    為94年9月14日22時45分13秒，此有通聯調閱查詢單可証 (
    警卷第92頁)，隨後據被告所稱即遭歹徒壓制及砍傷，而被
    告於砍傷後並經路人包紮後隨即尋找遭撥落之行動電話並作
    第2次報案，而報案之時間點係當日22時52分25秒，亦有前
    開通聯調閱查詢單可証，足見証人於當日22時57分34秒通過
    案發時起地時，如依被告之說詞，則被告當時已被砍傷，且
    已包紮完成，如被告所述屬實，則顯然被告所駕駛車輛前之
    大片血跡已存在，然而証人甲○○卻証稱並未見到地上大片
    血跡，足見被告所言並不實在。又被告稱於第1次報案後即
    遭歹徒撥落行動電話，並遭歹徒壓制，其中一名歹徒跑至距
    離約7、8公尺遠之車上持兇器後砍傷其左小腿，其被砍傷後
    於路旁求救，數分鐘後有人下車幫其止血，幫其止血之人來
    回跑了三次至其距離約7、8公尺之車上攜帶工具，於幫其止
    血後，被告則尋找其行動電話並報案等情，業據被告於本院
    審理時自白在卷 (本院卷第56至57頁)。然如前所述被告第1
    通報案之電話係94年9月14日22時45分13秒，而第2通報案電
    話則為當日22時52分25秒，在短暫約7分之時間內竟發生遭
    砍傷、求救及包紮止血等動作，亦有背於經驗法則。
(五)另衡諸被告之動機，被告於案發前積欠銀行新台幣 (下同
    )168 萬4千元，此有財團法人金融聯合徵信中心資料可資參
    照 (警卷第95頁至第102頁)，且於案發前已有如附表所述之
    保險，此業據被告自承在卷 (本院卷一第29頁)，案發後被
    告並均已向各該保險公司申請理賠合計為193萬5209元，惟
    未獲賠款等情，有各該保險公司之要保申請書、權益確認書
    、投保明細、理賠申請書、查覆表、加保申請書、保險單、
    投保名冊、意外事故說明書、承保查詢資料、保險証等件可
    稽 (95年度偵字第5825號卷第53至第117頁、第127至第137
    頁、第142頁至第149頁)，復有証人曹立恩、蔡文菁、謝慧
    琪、謝宗翰、袁良鎮、邱紹烜、朱美玲、林延勳、諸紹隆、
    陳有為之証詞可稽。故被告投保多家保險公司之保險，且於
    案發後均已申請理賠，被告復有債務等情，足見被告確有犯
    案動機。
(六)綜上，被告辯稱之情節，就其車輛停放置觀察，車輛停放整
    齊，現場無剎車痕，且開啟警示燈，車輛並無明顯撞擊痕跡
    等情，與被告所稱車輛遭撞擊及攔截等情形不相符合。而被
    告稱歹徒曾對其壓制，惟被告身上除被砍傷之左小腿外，身
    上其餘部位並無傷勢，與其所述亦不相符。又被告描述遭砍
    傷、求救及包紮止血等動作，就客觀存在之通聯資料研判，
    亦有背於經驗法則。足見被告之辯稱並不可採。而被告於案
    發前積欠債務，復有投保多份保約，案發後均已申請保險金
    等情綜合觀察，被告之傷勢應係出於自導自演，故被告誣指
    他人砍傷其左小腿之誣告犯行及連續多次以虛偽之事實向附
    表所示之保險公司申請保險金而未獲理賠，被告顯已著手於
    詐欺犯行而未遂等犯行自堪認定。被告雖聲請証人丙○○為
    証，並提出照片、苗栗縣急難救助金申請書診斷証明書維修
    清單工作單、維修紀錄、人壽保險單等件為証，惟上開証據
    仍無法動搖本院之心証。此外卷內相關証據業經本院審酌，
    惟與判決基礎並不相影響，附此敘明。
三、論罪科刑之理由：
(一)按行為後法律有變更者，適用行為時之法律。但行為後之法
    律有利於行為人者，適用最有利於行為人之法律，刑法第2
    條第1項定有明文。被告行為後，刑法業於94年2月2日修正
    公布，於95年7月1日施行，查：刑法第56條連續犯之規定
    ，業已刪除，則被告之犯行，因行為後新法業已刪除連續犯
    之規定，此刪除雖非犯罪構成要件之變更，但顯已影響行為
    人刑罰之法律效果，自屬法律有變更。又修正後之刑法刪
    除第55條關於牽連犯之規定。綜合比較新舊法有關連續犯及
    牽連犯之規定，修正後之規定並非較有利於被告，依刑法第
    2條第1項之規定，應適用行為時之法律，即適用修正前刑法
    之規定。
(二)核被告所為，係犯刑法第339條第3項、第1項之詐欺取財未
    遂罪及刑法第171條第1項之誣告罪。所犯2罪有方法結果之
    牽連關係，應從一重論以詐欺取財未遂罪。又被告先後多次
    犯行，時間緊接，方法相同，所犯係構成要件相同之罪名，
    顯係基於概括犯意為之，應依連續犯規定論以一罪，並依法
    加重其刑。審酌被告學歷係國中補校，不思以正途獲取金錢
    ，竟以砍傷自己而詐領保險金之方式而詐欺取財，犯後不思
    悔改，仍意圖卸責等一切情狀，量處如主文所示之刑。
據上論斷，應依刑事訴訟法第299條第1項前段，刑法第2條第1項
前段、修正前刑法第56條、刑法第339條第3項、第1項、第171
條、修正前刑法第55條、刑法第25條第2項，刑法施行法第1條之
1第1項、第2項前段，判決如主文。
本案經檢察官陳志川到庭執行職務。
中　　華　　民　　國　　96　　年　　1 　　月　　30　　日
                  刑事第三庭    審判長法　官　陳仁智
                  　                  法  官　鄭雅文
                                      法  官　黃義成
以上正本證明與原本無異。
如不服本判決，應於判決送達後10日內，向本院提出上訴狀。
中　　華　　民　　國　　96　　年　　1 　　月　　30　　日
　　　                            　　書記官　侯麗茹
附錄法條：
刑法第339條：
意圖為自己或第三人不法之所有，以詐術使人將本人或第三人之
物交付者，處5年以下有期徒刑、拘役或科或併科1千元以下罰金
。
以前項方法得財產上不法之利益或使第三人得之者，亦同。
前二項之未遂犯罰之。
刑法第171條：
未指定犯人，而向該管公務員誣告犯罪者，處一年以下有期徒刑
、拘役或三百元以下罰金。
未指定犯人，而偽造、變造犯罪證據，或使用偽造、變造之犯罪
證據，致開始刑事訴訟程序者，亦同。
附表：
 ┌──┬─────┬─────┬──────┬──────────┬───────────┬──────────┐
 │編號│投保公司  │保單生效日│投保險種    │投保金額（新台幣）  │保費繳交金額（新台幣）│備考                │
 ├──┼─────┼─────┼──────┼──────────┼───────────┼──────────┤
 │1   │美國安泰人│84.08.03  │人壽、意外險│壽險部分共103萬元、 │每年繳27萬2,715元     │94.10.03提出申請金額│
 │    │壽保險股份│85.03.20  │人壽、意外險│意外死亡共3,590萬元 │                      │33萬7,591元         │
 │    │有限公司臺│90.06.12  │人壽、意外險│、日額6,000元、意外 │                      │                    │
 │    │灣分公司  │94.03.21  │人壽、意外險│日額2,000元、意外醫 │                      │                    │
 │    │          │94.03.25  │人壽、意外險│療203萬元           │                      │                    │
 │    │          │94.09.13至│旅行平安險  │                    │                      │                    │
 │    │          │94.09.16  │            │                    │                      │                    │
 ├──┼─────┼─────┼──────┼──────────┼───────────┼──────────┤
 │2   │友聯產物保│93.12.23  │意外險附加傷│意外死殘300萬元、   │每年繳3,638元         │94.10.04提出住院理賠│
 │    │險股份有限│          │害醫療      │意外日額2,000元、   │                      │申請、              │
 │    │公司      │          │            │意外醫療6萬元       │                      │94.12.07提出殘廢理賠│
 │    │          │          │            │                    │                      │申請108萬4,500元    │
 ├──┼─────┼─────┼──────┼──────────┼───────────┼──────────┤
 │3   │蘇黎世產物│93.08.20  │意外險附加傷│意外死殘300萬元、   │每年繳3,990元         │94.10.03提出住院理賠│
 │    │保險股份有│          │害醫療      │意外日額2,000元     │                      │申請5萬2,000元      │
 │    │限公司    │          │            │                    │                      │                    │
 ├──┼─────┼─────┼──────┼──────────┼───────────┼──────────┤
 │4   │美商康健人│93.09.02  │意外險附加傷│意外死殘300萬元、   │每月繳832元           │94.10.03、95.03.02提│
 │    │壽保險股份│94.02.24  │害醫療      │意外死殘500萬元     │每月繳541元           │出住院理賠申請9萬元 │
 │    │有限公司  │          │            │                    │共計年繳1萬6,476元    │                    │
 ├──┼─────┼─────┼──────┼──────────┼───────────┼──────────┤
 │5   │南山人壽保│93.05.12  │人壽、意外險│壽險部分10萬元、    │年繳2萬47元           │94.10.03提出住院理賠│
 │    │險股份有限│          │            │意外死殘1,100萬元、 │                      │申請9萬5,118元      │
 │    │公司      │          │            │意外日額1,000元、   │                      │                    │
 │    │          │94.09.13至│旅行平安險  │意外死殘1,500萬元   │                      │                    │
 │    │          │94.09.16  │            │                    │                      │                    │
 ├──┼─────┼─────┼──────┼──────────┼───────────┼──────────┤
 │6   │美商安達保│94.02.15  │意外附加日額│意外死殘350萬元、   │每月繳797元           │94.09.30、95.02.22提│
 │    │險股份有限│          │            │日額3,000元         │年繳9,564元           │出住院理賠申請6萬元 │
 │    │公司臺灣分│          │            │                    │                      │                    │
 │    │公司      │          │            │                    │                      │                    │
 ├──┼─────┼─────┼──────┼──────────┼───────────┼──────────┤
 │7   │華南產物保│93.10.23  │意外險附加傷│意外死殘200萬元、   │每年繳2,500元         │94.10.03提出住院理賠│
 │    │險股份有限│          │害醫療      │意外日額2,000元     │                      │申請2萬8,000元      │
 │    │公司      │          │            │                    │                      │                    │
 ├──┼─────┼─────┼──────┼──────────┼───────────┼──────────┤
 │8   │美商美國環│94.09.09  │團體傷害險附│意外死殘300萬元、   │每年繳交4,720元       │94.10.07、95.02.23提│
 │    │球產物保險│          │加傷害醫療  │意外日額8,000元、   │                      │出住院理賠申請16萬元│
 │    │有限公司臺│          │            │傷害醫療5萬元       │                      │                    │
 │    │灣分公司  │          │            │                    │                      │                    │
 ├──┼─────┼─────┼──────┼──────────┼───────────┼──────────┤
 │9   │新光產物保│93.11.09  │團體傷害險附│意外死殘300萬元、   │每年繳2,468元         │94.10.03提出住院理賠│
 │    │險股份有限│          │加傷害醫療  │意外日額2,000元     │                      │申請2萬8,000元      │
 │    │公司      │          │            │                    │                      │                    │
 ├──┼─────┼─────┼──────┼──────────┼───────────┼──────────┤
 │總計│          │          │            │意外死殘共投保 8,740│每年共繳保費33萬6,118 │目前共提出申請      │
 │    │          │          │            │萬元、涉四級殘百分之│元                    │193萬5,209元        │
 │    │          │          │            │三十五，預估可領得殘│                      │                    │
 │    │          │          │            │廢保險金3,059萬。   │                      │                    │
 └──┴─────┴─────┴──────┴──────────┴───────────┴──────────┘
